【裁判字號】    95,簡上,22
【裁判日期】    950918
【裁判案由】    返還價金
【裁判全文】
臺灣宜蘭地方法院民事判決              95年度簡上字第22號
上  訴  人  丙○○
訴訟代理人  王雅慧律師
被上訴  人  甲○○
訴訟代理人  郭美春律師
複代理  人  乙○○
上列當事人間請求返還價金事件，上訴人對於中華民國95年3 月
30日臺灣宜蘭地方法院羅東簡易庭94年度羅簡字第161 號第一審
判決提起上訴，本院於95年9月4日言詞辯論終結，判決如下：
    主      文
上訴駁回。
第二審訴訟費用由上訴人負擔。
    事實及理由
一、上訴人主張：伊於民國94年5 月28日與被上訴人簽訂買賣契
    約，約定向被上訴人購買坐落宜蘭縣五結鄉○○段455、456
    地號土地並配建房屋，總價新台幣（下同）11,850,000元。
    伊已依約繳納第1期款（即定金）200,000元及第2 次分期款
    300,000 元，詎兩造於前開買賣契約書中約定前開建物建坪
    應達100 坪，然訴外人邱永祥即被上訴人委任之建築師卻告
    知伊前開建物無法蓋足100 坪，伊因此沒有繼續依約付款，
    嗣後被上訴人便以伊未按期給付第3 期款，催告後未給付，
    於94年8 月10日來函告知上訴人解除契約，並主張依兩造買
    賣契約第8條約定，沒收上訴人已支付之定金200,000元及價
    金300,000 元。惟前開買賣契約之約定，其性質應屬損害賠
    償額預定性質之違約金，上訴人違約時故應支付被告違約金
    ，然違約金之數額，應參酌一般客觀事實、社會經濟狀況及
    當事人所受損害情形予以綜合考量，本件上訴人不願繼續付
    款，乃因被上訴人無法將房屋蓋足100 坪，且從兩造訂約到
    被上訴人解除契約為止，僅歷時不到3 個月，系爭土地仍屬
    被上訴人所有，而被上訴人所提支出證明亦僅有77,920元，
    兩造間應別無仲介費支出之約定，故被上訴人並未受有重大
    損害，因此沒收其已付之定金及價款共計500,000 元作為違
    約金顯然過高，為此依民法第252 條規定請求將本件違約金
    酌減為100,000元，並於酌減後依民法第259條規定請求被上
    訴人應將其餘款項400,000元返還予上訴人等語。
二、被上訴人則以：兩造雖於前開時、地簽訂系爭買賣契約，然
    契約中並未約定配建之房屋建坪應達100 坪，縱有前開約定
    ，亦否認被上訴人有告知上訴人前開建物無法蓋足100 坪，
    故上訴人拒絕支付第3 期價款並無理由，其已於定期催告後
    在94年8 月10日通知上訴人解除契約在案。又依兩造買賣契
    約第8 條前段之約定：「如甲方（即上訴人）違約或不願購
    買時，願將已付之定金及價款全部被乙方（即被上訴人）沒
    收」，上訴人於締約後反悔拒絕購買，其依前開約定沒收上
    訴人已付之定金200,000元及價款300,000元應屬有據。上訴
    人雖主張應予酌減違約金，然前開約定既未表明「上訴人不
    於適當時期或不依適當方法履行債務時，即須支付違約金」
    ，對於上訴人而言應非屬違約金之約定，且上訴人支付之定
    金200,000 元，核其性質應屬「成約定金」，系爭買賣既因
    可歸責於定金當事人之事由，致不能履行契約，依民法第24
    9條第2款規定，上訴人自不得請求返還前開定金，至第2 期
    款300,000 元部分，乃屬買賣價金一部，兩造間既有前揭第
    8條之約定，被上訴人主張予以沒收，即屬民法第259條所定
    「契約另有約定」之情形，故上訴人亦不得請求返還。退步
    言，縱認前開買賣契約第8 條乃屬違約金之約定，上訴人雖
    不否認其性質為損害賠償總額預定性質之違約金，然本件乃
    因上訴人之故意或重大過失而不履行契約，其應無請求酌減
    違約金之餘地，且上訴人主張本件違約金之數額過高，依法
    應由其負舉證之責，然其並未提出具體證據以實其說，且被
    上訴人因系爭買賣契約已支出登記規費27,920元、建築師設
    計費50,000元、仲介費用即買賣契約總價4 ％之款項等，早
    已逾上訴人給付之500,000 元，且系爭建物乃為事前出售，
    當初是按照上訴人的指示興建，解約後雖然可以再行出售，
    然購買者不喜歡上訴人的設計，部分還要拆除重建，故被上
    訴人確實受有上述損害，系爭違約金數額並無過高，上訴人
    請求酌減，及訴請返還價金，並無理由等語，資為抗辯。
三、本件原審對於上訴人之請求，判決上訴人全部敗訴，並駁回
    其假執行之聲請，上訴人全部聲明不服，求為廢棄原判決，
    並判決上訴人與被上訴人間系爭違約金核減100,000 元，被
    上訴人應返還上訴人400,000 元，及自起訴狀繕本送達被上
    訴人翌日起至清償日止，按年息5 ％計算之利息；被上訴人
    則求為判決駁回上訴。
四、兩造不爭執之事實：
（一）兩造於94年5 月28日簽訂買賣契約，約定上訴人向被上訴
      人購買坐落宜蘭縣五結鄉○○段455、456地號土地並配建
      房屋，總價11,850,000元。
（二）上訴人已繳納第1期款（即定金）200,000元及第2 次分期
      款300,000元予被上訴人。
（三）嗣上訴人未依約繳納第3 期價款，經定期催告後仍未履行
      ，故被上訴人已於94年8 月10日通知上訴人解除契約，並
      主張依兩造買賣契約第8 條約定，沒收上訴人已支付之定
      金200,000元及價金300,000元。
五、得心證之理由：
    本件兩造爭執之處，經行爭點整理後確認為：被上訴人主張
    沒收上訴人所給付第1 期款價金（即定金）200,000元、第2
    期款價金300,000 元，是否有理由？亦即：（一）系爭買賣
    契約第8 條的約定性質為何？是否為違約金的約定？如是，
    其性質為何？（二）前開條款如為違約金的約定，上訴人請
    求酌減違約金是否有理由？如有理由，酌減後上訴人得請求
    返還的價金數額為何？茲審酌如下：
（一）系爭買賣契約第8 條的約定性質為何？是否為違約金的約
      定？如是，其性質為何？
  １、按解釋意思表示，應探求當事人之真意，不得拘泥於所用
      之辭句，民法第98條定有明文。是解釋契約，應以立約當
      時之真意為準，而真意何在，又應以過去事實及其他一切
      證據資料為斷定之標準，並應通觀契約全文，於文義上及
      理論上詳為推求，不能拘泥文字致失真意（最高法院82年
      度台上字第341 號裁判意旨參照）。次按，當事人得約定
      債務人於債務不履行時，應支付違約金。違約金，除當事
      人另有訂定外，視為因不履行而生損害之賠償總額。其約
      定如債務人不於適當時期或不依適當方法履行債務時，即
      須支付違約金者，債權人除得請求履行債務外，違約金視
      為因不於適當時期或不依適當方法履行債務所生損害之賠
      償總額。同法第250 條亦定有明文。又違約金係當事人約
      定契約不履行時，債務人應支付之懲罰金或損害賠償額之
      預定，以確保債務之履行為目的。至若當事人約定一方解
      除契約時，應支付他方相當之金額，則以消滅契約為目的
      ，屬於保留解除權之代價，兩者性質迥異（最高法院86年
      度台上字第147號裁判意旨參照），合先敘明。
  ２、查本件兩造於94年5月28日所訂系爭買賣契約第8條約定：
      「違約之賠償：如甲方（即上訴人）違約或不願購買時，
      願將已付之定金及價款全部被乙方（即被上訴人）沒收，
      並應負則將產權回復乙方所有，如乙方違約或不願出售時
      ，願將已收之定金及價款全部於違約日起10天內無息退還
      甲方，並同時賠償甲方與已收支之定金及價款同額之違約
      金，甲方亦應於收足解約金同日將不動產及產權移轉登記
      返還乙方」等內容，依其文義不論甲、乙方，顯然同時均
      規範2 種情形，亦即：(1)倘發生甲方或乙方「違約」情形
      ：如為甲方違約，願將已付之定金及價款全部被乙方沒收
      ；如為乙方違約，願將已收之定金及價款全部於違約日起
      10天內無息退還甲方，並同時賠償甲方與已收之定金及價
      款同額之違約金。雖前者關於甲方違約之約定，未使用「
      違約金」之文字，然依「相類事實，應為相同處理」之原
      則，通觀該契約全文及契約第8 條首揭「違約之賠償」之
      文義，並斟酌立約當時之情形，可見兩造當事人在發生違
      約情事時之真義，乃為「被上訴人得沒收上訴人已付之定
      金及價款作為違約金」，而屬違約金之約定，應堪認定。
      (2)倘發生甲方「不願購買」或乙方「不願出售」情形：如
      甲方不願購買時，願將已付之定金及價款全部被乙方沒收
      ，並應負則將產權回復乙方所有，以解除契約；如乙方不
      願出售時，願將已收之定金及價款全部於10天內無息退還
      甲方，並同時賠償甲方與已收之定金及價款同額之違約金
      ，甲方亦應於收足解約金同日將不動產及產權移轉登記返
      還乙方而解除契約，此時，就買受人不願買受或出賣人不
      出賣時，得解除契約而應支付出買人或買受人之損害金而
      言，則應屬解約金之性質。
  ３、次查，上訴人就本件買賣業已繳納第1期款（即定金）200
      ,000元及第2次分期款300,000元予被上訴人。嗣上訴人因
      認前開買賣契約書中約定前開建物建坪應達100 坪，然訴
      外人邱永祥即被上訴人委任之建築師卻告知伊前開建物無
      法蓋足100坪，所以拒絕給付第3期價款，經被上訴人定期
      催告後仍未履行，故被上訴人已於94年8 月10日通知上訴
      人解除契約，並主張依兩造買賣契約第8 條約定，沒收上
      訴人已支付之定金200,000元及價金300,000元等事實，乃
      為兩造所不爭執，並有被上訴人所提出之存證信函及回執
      等件在卷可按（詳本件二審卷第44至48頁），堪信屬實。
      故本件被上訴人主張沒收上訴人已付定金及價金之事由，
      顯係因被上訴人遲延給付價款「構成違約」之事由，並非
      上訴人主動表示不願購買，願將已付之定金及價款全部作
      為解約金，以求解除契約，是揆諸前開說明，被上訴人主
      張依系爭買賣契約第8 條之約定沒收上訴人已付定金及價
      金，乃係行使其違約金債權之請求，亦堪認定，被上訴人
      主張前揭買賣契約第8 條之約定，對於上訴人而言應非屬
      違約金之約定云云，尚屬無據。
  ４、被上訴人另辯稱：上訴人支付之定金200,000 元，核其性
      質應屬「成約定金」，系爭買賣既因可歸責於定金當事人
      之事由，致不能履行契約，依民法第249條第2款規定，上
      訴人不得請求返還前開定金，至第2期款300,000元部分，
      乃屬買賣價金一部，兩造間既有前揭第8 條之約定，被上
      訴人主張予以沒收，即屬民法第259 條所定「契約另有約
      定」之情形，故上訴人亦不得請求返還云云。惟按，民法
      第249條第2款所定之不得請求返還定金，乃以契約因可歸
      責於付定金當事人之事由致不能履行為其前提，與民法第
      259條之適用，須以解除契約為前提不同，2者不得併存，
      系爭買賣契約經成立後，定金即為價款之一部，該買賣契
      約以後係以有法定原因，予以解除時，對被上訴人受領之
      金錢，即應依民法第259 條解除契約回復原狀之規定辦理
      ，無民法第249條第2款有關定金規定之適用（最高法院65
      年度台上字第1141號裁判意旨參照）。至兩造於系爭買賣
      契約第8條所為之約定，雖屬民法第259條所定「契約另有
      約定」之情形，惟約定之違約金過高者，法院得減至相當
      之數額，既為民法第252 條所明定，依此規定，違約金之
      核減，應為法院之職權，原無待當事人之主張，是本件上
      訴人本於契約解除回復原狀請求權訴請被上訴人返還已繳
      交之價金，被上訴人抗辯該價金業經依前開約定予以沒收
      ，法院自有依民法第252 條之規定，審認系爭違約金是否
      過高而應予以核減之權限，倘經審認系爭違約金確屬過高
      而予以核減，則超過法院核減部分，被上訴人已無違約金
      債權存在，仍屬被上訴人繳付之價金，上訴人依民法第25
      9 條規定訴請返還，並非當然無據，故被上訴人以前揭理
      由抗辯本件並無違約金之約定，亦無理由。
  ５、末查，民法所定違約金有兩種，一為以預定債務不履行之
      損害賠償額為目的，此種違約金於債務人不履行債務時，
      債權人僅得就原來之給付或違約金擇一請求；二為以強制
      債務之履行為目的，此種違約金於債務人不履行債務時，
      債權人除得請求違約金外，並得請求原來之給付。而當事
      人所約定之違約金究屬何性質，應依當事人之意思定之，
      倘當事人未約定，則視為以預定債務不履行之損害賠償額
      為目的，此觀前揭民法第250條第2項之規定自明（最高法
      院86年度台上字第3397號裁判參照）。本件兩造所定前揭
      買賣契約第8 條之約定，具有違約金之性質，業經本院審
      認如上，而上訴人與被上訴人均不爭執就前揭違約金別無
      特別之約定，故系爭系爭違約金應屬債務不履行之損害賠
      償額預定性質之違約金，亦堪予認定。
（二）上訴人請求酌減違約金是否有理由？如有理由，酌減後上
      訴人得請求返還的價金數額為何？
  １、按約定之違約金額過高者，法院得減至相當之數額。民法
      第252 條固定有明文。惟約定有違約金者，有債務不履行
      情事發生時，債權人即不待舉證證明其所受損害係因債務
      不履行所致及損害額之多寡，均得按約定之違約金，請求
      債務人支付。如約定之違約金過高者，債務人固得依民法
      第252 條規定，請求法院減至相當之數額，惟就約定違約
      金過高之事實，應由主張此項有利於己事實之債務人負舉
      證責任。蓋此規定雖賦與法院得依兩造所提出之事證資料
      ，斟酌社會經濟狀況並平衡兩造利益而為妥適裁量、判斷
      之權限，但非謂法院須依職權蒐集、調查有關當事人約定
      之違約金額是否有過高之事實，而因此排除債務人就違約
      金過高之利己事實，依辯論主義所應負之主張及舉證責任
      。況違約金之約定，為當事人契約自由、私法自治原則之
      體現，雙方於訂約時，既已盱衡自己履約之意願、經濟能
      力、對方違約時自己所受損害之程度等主、客觀因素，本
      諸自由意識及平等地位自主決定，除非債務人主張並舉證
      約定之違約金額過高而顯失公平，法院得基於法律之規定
      ，審酌該約定金額是否確有過高情事及應予如何核減至相
      當數額，以實現社會正義外，當事人均應同受該違約金約
      定之拘束，法院亦應予以尊重，始符契約約定之本旨（最
      高法院92年度台上字第697號、93年度台上字第909號裁判
      意旨參照）。
  ２、查上訴人主張兩造於前開時、地簽訂系爭買賣契約，約定
      配建之房屋建坪應達100 坪，業據其提出買賣契約書（含
      協和段農舍建材表）影本1件（詳原審卷第5至12頁）為證
      ，被上訴人雖否認兩造間有上揭約定存在，然觀諸前開契
      約書內附之協和段農舍建材表，其下方備註欄業已載明：
      「一、不含廚具、燈具。二、建坪含陽台在內共計100坪
      」等內容，是該建材表既附於買賣契約書內，自屬買賣契
      約之一部，兩造雙方均應受此拘束，故上訴人此部分之主
      張，堪信為真實。惟上訴人另主張其未繼續依約付款，嗣
      後遭被上訴人催告後解除契約，乃因被上訴人委任之建築
      師告知知伊前開建物無法蓋足100 坪之緣故，然其主張前
      開事實，並未提出任何證據以佐其說，且為被上訴人所否
      認，難認已盡舉證之責，而不足為有利於其認定，故上訴
      人以前揭事由主張酌減違約金，尚不足採。上訴人另以兩
      造從訂約到被上訴人解除契約為止，歷時不到3 個月，系
      爭土地仍屬被上訴人所有，而被上訴人所提支出證明亦僅
      有77,920元，否認兩造間有仲介費支出之約定，故被上訴
      人並未受有重大損害，因此被上訴人沒收已付定金及價款
      共計500,000 元作為違約金顯然過高云云。惟查，被上訴
      人因此買賣契約，已支付登記規費、建築師設計費合計77
      ,920元，有被上訴人所提出之房地產登記費用明細表及請
      款單各1 件在卷可參（詳原審卷第58、59頁），且為上訴
      人所不爭執，堪信屬實。至被上訴人主張依系爭買賣契約
      書，兩造需支付買賣契約總價4 ％之仲介費，且其已支付
      完畢乙節，雖未據其提出付款憑證以資佐證，然查兩造買
      賣契約最後一頁之備註欄最後一行業已載明「94.6.20 備
      註：本總價款包括買賣雙方各自百分之貳仲介費」之約定
      ，故被上訴人主張其於買賣契約成立後業由價款中支付前
      揭仲介費予仲介人，核與社會常情尚無不合，上訴人既不
      否認前揭契約書之真正，則其主張系爭買賣實際上並無仲
      介費之約定，或被上訴人並未支付仲介款等與契約文字記
      載不符、有利於己之事實，自應由其負舉證之責，然其僅
      空言否認並未提出任何證據以資推翻，自仍應認被上訴人
      之抗辯為真實。況兩造均不爭執系爭房地配建之買賣契約
      ，乃係於建物起造前即行出售，故被上訴人辯稱系爭建物
      當初是按照上訴人的指示興建，解約後雖然可以再行出售
      ，然購買者不喜歡上訴人的設計，部分還要拆除重建，亦
      受有損害，應非虛情。是參酌本件買賣契約總價達11,850
      ,000元，且被上訴人因上訴人違約未繼續付款而解除契約
      受有上述損害，上訴人並未提出具體證據證明兩造違約金
      之約定確有過高情事，故被上訴人主張依兩造買賣契約第
      8條之約定，沒收上訴人已付之定金及價款合計500,000元
      ，尚難認有過高之情事，應屬有據，上訴人訴請酌減違約
      金及酌減後返還價金，並無理由。
（三）綜上所述，上訴人未能舉證證明系爭違約金約定確有過高
      情事，則其依民法第252 條規定請求將本件違約金酌減為
      100,000元，並於酌減後依民法第259條規定請求被上訴人
      應將其餘款項400,000 元返還予上訴人等語，為無理由，
      原審予以判決駁回，並駁回其假執行之聲請，核無不合，
      上訴論旨指摘原判決不當，求為廢棄改判，為無理由，應
      予駁回。
六、據上論結，本件上訴為無理由，依民事訴訟法第436條之1第
    3項、第449條第1項、第78條，判決如主文。
中    華    民    國    95    年    9     月    18    日
                  臺灣宜蘭地方法院民事庭
                      審判長法官 楊麗秋
                      法      官 辜漢忠
                      法      官 林翠華
正本與原本無異
本判決不得上訴
中    華    民    國    95    年    9     月    20    日
                      書記官  陳旺誠


司法院資訊處製作；財團法人民間司法改革基金會備份。
